【裁判字號】    88,自更(一),34
【裁判日期】    900710
【裁判案由】    詐欺
【裁判全文】
臺灣臺北地方法院刑事判決                      八十八年度自更(一)字第三四號
    自  訴  人  甲○○
    被      告  丙○○
                丁○○
右列被告因詐欺等案件，經自訴人提起自訴，本院於民國八十五年六月十八日以八十
五年度自字第七十號判決，經自訴人提起上訴，台灣高等法院於八十六年五月一日以
八十五年度上易字第五二０七號判決，上訴駁回，詐欺部分無罪確定，台灣高等法院
以被告等人，被訴侵占、偽造文書部分未據原審判決，本院判決如左：
    主  文
丁○○共同連續行使偽造私文書，足以生損害於公眾及他人，處有期徒刑參月，如易
科罰金以參佰元折算壹日。緩刑貳年。付款簽收簿上，偽造佑牧實業股份有限公司之
橢圓章印文貳枚、統一發票章印文壹枚、公司方章印文貳枚，偽造之佑牧公司請款書
、出廠證明、保固書上佑牧實業股份有限公司方章印文參枚均沒收。
丙○○無罪。
    事  實
一、丁○○於民國八十一年八月一日起承受佑牧實業股份有限公司（下稱佑牧公司）
    前董事長丙○○於佑牧公司所持有之股份，自同年九月二十四日登記為該公司之
    董事長（即實際負責人），並於八十一年十二月十四日經佑牧公司股東臨時會議
    決議，與丁○○任董事長之台灣安德生股份有限公司（下稱安德生公司）合併，
    並經台北市政府建設局於八十二年二月十八日核准合併，而佑牧公司因合併而同
    時解散，並承受丙○○以佑牧公司之名義於八十年四月十九日與甲○○訂立冰水
    主機買賣契約之履約事務，丁○○明知佑牧公司之法人格因公司合併而消滅，且
    公司為合併之決議後，應即向債權人甲○○通知，並指定三個月以上期限，聲請
    債權人得於期限內提出異議，竟未為通知，與安德生公司之經理乙○○（原任職
    於佑牧公司經理、未據自訴人起訴）基於共同之概括犯意聯絡，自八十二年六月
    間起，為處理佑牧公司與甲○○之冰水主機買賣工程之後續事宜，由乙○○連續
    持佑牧公司解散後所留下之公司橢圓收款章、統一發票章、公司方章，使用於甲○○所出具之付款簽收簿上，偽造佑牧公司之橢圓章印文二枚、統一發票章印文
    一枚、公司方章印文二枚，以收取工程款，並於該項冰水主機完工後之八十三年
    二月間，又使用佑牧公司之方章，蓋用於偽造之佑牧公司請款書、出廠證明、保
    固書，並分別交付李鴻鍾以供工程驗收使用，足以生損害於李鴻鍾及台北市政府
    對於股份有限公司管理之正確性。
二、案經李鴻鍾向本院提起自訴。
    理  由
壹、有罪部分：（被告丁○○）
一、訊據被告丁○○對於右揭受讓佑牧公司股份，於公司合併後為處理冰水主機買賣
    契約之履約事務，其與由安德生司經理乙○○，使用原留之佑牧公司印章向自訴
    人李鴻鍾收取工程款及開立請款書、出廠證明、保固書等事實並不否認，惟矢口
    否認有偽造文書犯行，辯稱：安德生公司係以佑牧公司名義處理自訴人冰水主機
    買賣之後續工程完工事宜，並無偽造文書之故意云云，惟查：
（一）、被告丁○○於八十一年八月一日起承受佑牧公司董事長丙○○於佑牧公司之
        股份，並自同年九月二十四日登記為該公司之負責人，於八十一年十二月十
        四日經佑牧公司股東臨時會議決議，與丁○○任董事長之安德生公司合併，
        並經台北市政府建設局於八十二年二月十八日核准合併，而佑牧公司因合併
        而同時解散，並承受丙○○以佑牧公司之名義於八十年四月十九日與甲○○
        訂立冰水主機買賣契約之履約事務等事實，業經被告丁○○於本院調查時供
        承不諱，核與被告丙○○之供述情節相符，並有本院向台北市政府建設局調
        閱之佑牧公司登記案卷全卷，內附佑牧公司股票轉讓登記資料、董事長改選
        查照函、經濟部公司執照等在卷可按。
（二）、被告丁○○明知佑牧公司之法人格因公司合併而消滅，且公司為合併之決議
        後，應即向債權人甲○○通知，並指定三個月以上期限，聲請債權人得於期
        限內提出異議，竟未為通知，與安德生公司之經理乙○○，基於共同之概括
        犯意聯絡，自八十二年六月間起，為處理佑牧公司與甲○○之冰水主機買賣
        工程之後續事宜，由乙○○連續持佑牧公司解散後所留下之公司橢圓收款章
        、統一發票章、公司方章，使用於甲○○所出具之付款簽收簿上，偽造佑牧
        公司之印文，以收取工程款，並於該項冰水主機完工後之八十三年二月間，
        又使用佑牧公司之方章，偽造佑牧公司之請款書、出廠證明、保固書並用於
        工程驗收等事實，業據自訴人於本院調查中指述綦詳，核與證人乙○○於本
        院調查中證稱：大小章是其帶去的，其本是佑牧的職員，是用舊的延續等語
        相符（見八十五年自字第七十號卷第六十五頁），並有卷附之自訴人之付款
        簽收簿、佑牧公司開立之請款書、出廠證明、保固書（附於同上卷第四十一
        、四十二、四十三頁、六十二頁）可稽。
（三）、被告丁○○於佑牧公司因合併而解散後，承受被告丙○○以佑牧公司之名義
        於八十年四月十九日與甲○○訂立冰水主機買賣契約之履約事務，被告丁○○明知佑牧公司之法人格因公司合併而消滅，其已經不能使用佑牧公司之名
        義而為營業行為，且公司為合併之決議後，應即向債權人甲○○通知，並指
        定三個月以上期限，聲請債權人得於期限內提出異議，竟未為通知，為處理
        佑牧公司與自訴人之冰水主機買賣工程之後續事宜，命其公司之經理乙○○
        連續持已經無法人格，佑牧公司解散後所留下之公司橢圓收款章、統一發票
        章、公司方章，盜用於甲○○所出具之付款簽收簿上，偽造佑牧公司之印文
        以收取工程款，並於該項冰水主機完工後之八十三年二月間，又使用佑牧公
        司之方章，偽造佑牧公司之請款書、出廠證明、保固書以為完工驗收之用，
        被告丁○○自係無製作權人而為虛偽製作，其偽造文書犯罪故意已經明確，
        犯行堪以認定，應依法論科。
二、佑牧公司之法人格雖因解散而消滅，惟偽造其印文、文書，均足生損害於其公司
    之債權人及台北市政府對於股份有限公司管理之正確性。核被告丁○○所為係犯
    刑法第二百十六條、第二百十條之行使偽造私文書罪、第二百十七條第一項偽造
    印文罪、公司法第七十三條第二項、第三項之罪。其偽造印文後，用以偽造請款
    書、保固書、出廠證明等私文書，其偽造印文之行為係偽造文書之部分行為；偽
    造文書後進而行使，偽造之之低度行為應為行使之高度行為所吸收，均不另論罪
    。被告丁○○與乙○○間具有犯意聯絡及行為分擔，為共同正犯。其先後多次偽
    造印文、偽造私文書之犯行，時間緊接，方法相同，觸犯構成要件相同之罪名，
    顯係基於概括犯意為之，為連續犯，應依刑法第五十六條之規定，以一罪論，並
    加重其刑。其所犯行使偽造私文書罪、偽造印文罪、違反公司法第七十三條第三
    項之罪名間，有方法結果之牽連犯關係，依刑法第五十五條之規定，應從較重之
    行使偽造私文書罪論處。爰審酌被告犯罪之動機、目的、所受之刺激、手段、品
    行、智識程度、所生危害及犯罪後態度良好等一切情狀，量處如主文所示之刑，
    並分別諭知易科罰金之折算標準，以資懲儆。末查被告丁○○未曾受有期徒刑以
    上刑之宣告，有台灣高等法院檢察署刑事資料簡覆表附卷可按，因一時失虞圖便
    而觸犯本案犯行，於犯罪後已經與自訴人達成和解，業經自訴人自承在卷，足見
    經此次裁判後，當能知所警惕，信無再犯之虞，本院認為前開宣告之刑，以暫不
    執行為適當，爰宣告緩刑二年，以啟自新。自訴人所出具之付款簽收簿上，偽造
    佑牧公司之橢圓章印文二枚、統一發票章印文一枚、公司方章印文二枚，偽造之
    佑牧公司請款書、出廠證明、保固書，佑牧公司方章印文三枚，均應依刑法第二
    百十九條之規定沒收。
貳、無罪部分：（被告丙○○）
一、自訴意旨略以：被告丙○○以佑牧實業股份有限公司（下稱佑牧公司）負責人身
    分，於民國八十年四月十九日與自訴人甲○○訂立冰水主機買賣契約後，即於八
    十年十一月間將其股份轉讓他人，並於八十一年二月間變更負責人，且佑牧公司
    已於八十一年十二月十四日被台灣安德生股份有限公司（下稱安德生公司）合併
    ，八十二年二月十八日辦畢解散登記而消滅，佑牧公司早已不存在，被告丙○○
    竟隱瞞上開事實，仍於八十三年十月五日以佑牧公司及其本人為該公司負責人之
    名義向自訴人領款各新台幣（下同）一百十三萬六千元及三萬八千元，並簽蓋佑
    牧公司章及本人印章於領簽收簿上，因認被告丙○○涉有偽造文書、侵占罪嫌云
    云。
二、按犯罪事實應依證據認定之，無證據不得推定其犯罪事實，刑事訴訟法第一百五
    十四條定有明文。認定不利於被告之事實，須依積極證據，苟積極證據不足為不
    利於被告事實之認定時，即應為有利於被告之認定，更不必有何有利之證據；事
    實之認定，應憑證據，如未能發現相當證據，或證據不足以證明，自不能以推測
    或擬制之方法，以為裁判基礎，最高法院三十年上字第八一六號及同院四十年台
    上字第八六號分別著有判例，可資參照。
三、訊據被告丙○○承認於八十年四月間與自訴人簽立冰水主機買賣契約之事實，惟
    堅詞否認有為右揭偽造文書、侵占犯行，辯稱：其於八十二年間將佑牧公司之股
    票轉讓給被告丁○○後，即未參與公司之經營，其未以佑牧公司之名義向自訴人
    領款，無偽造文書、侵占犯行等語。經查，被告丙○○以佑牧公司之名義於八十
    年四月十九日與自訴人訂立冰水主機買賣契約，並於八十一年八月一日將其所有
    佑牧公司之股票轉讓被告丁○○，且於八十一年九月二十四日向台北市政府建設
    局申請變更公司負責人（董事長）為被告丁○○及股東，佑牧公司亦實際由被告
    丁○○負責經營等事實，業經被告供承如上，並與同案被告丁○○於本院調查中
    供稱：被告丙○○離開公司後他都不知情，與自訴人所簽立之冰水主機買賣事宜
    均是由乙○○、林政道（二人原係佑牧公司之職員後於公司合併後任職於安德生
    公司之經理）處理等語相符，復有本院向台北市政府建設局調閱之佑牧公司登記
    案全卷可按，被告丙○○所辯於訂立冰水主機買賣後已將佑牧公司股權轉讓給被
    告丁○○，而未再參與公司經營等情應堪採信，次查，被告丙○○，並未於八十
    三年十月五日以佑牧公司及其本人為該公司負責人之名義向自訴人領款一百十三
    萬六千元及三萬八千元，並簽蓋佑牧公司章及本人印章於領簽收簿上等情，亦有
    證人乙○○於本院前次審理時（八十五年自字七十號卷第六十五頁）證稱：請款
    書是其所收，大小章是其帶去，其本是佑牧公司職員，使用舊的延續等語可證，
    核與卷附之付款簽收簿上「收款廠商蓋收款章」上除蓋用佑牧公司及被告丙○○
    之章外，確係由乙○○所簽收，有卷附之付款簽收簿可按。而乙○○將上開款項
    領取後係交由冰水主機之下包商，給付工程款而花用等情，亦經被告丁○○於本
    院調查中供承：是乙○○代表佑牧公司收取，該款項用在佑牧公司該項工程的下
    包商等語可證。綜上被告丙○○於領款時已非佑牧公司之董事長，亦未處理佑牧
    公司之業務，款項亦非其蓋用佑牧公司印章所領取，自訴人所訴，被告丙○○之
    犯罪行為，即無法證明，復查無其他積極之證據，足資證明被告丙○○有為偽造
    文書、侵占等犯行，應為無罪之諭知。
據上論斷，應依刑事訴訟法第第三百四十三條、第二百九十九條第一項前段、第三百
零一條第一項、公司法第七十三條第三項，刑法第十一條前段、第二十八條、第五十
六條、第二百十六條、第二百十條、第二百十七條第一項、第五十五條、第四十一條
第一項、第七十四條第一款、第二百十九條，判決如主文。
中      華      民      國      九十      年      七      月    十    日
                      臺灣臺北地方法院刑事第九庭
                                          法  官  王  綽  光
右正本證明與原本無異。
如不服本判決，應於判決送達後十日內，向本院提出上訴狀。
                                          書記官  潘  惠  梅
中      華      民      國      九十      年      七      月    十三  日
附錄法條：
刑法第二百十條
偽造、變造私文書，足以生損害於公眾或他人者，處五年以下有期徒刑。
刑法第二百十七條
偽造印章、印文或署押，足以生損害於公眾或他人者，處三年以下有期徒刑。
盜用印章、印文或署押，足以生損害於公眾或他人者，亦同。


司法院資訊處製作；財團法人民間司法改革基金會備份。
